【裁判字號】    92,上訴,103
【裁判日期】    920305
【裁判案由】    偽造有價證券等
【裁判全文】
臺灣高等法院臺中分院刑事判決                    九十二年度上訴字第一三號
    上  訴  人
    即  被  告  乙○○  男  三.
    選任辯護人  鞠金蕾律師
    上  訴  人
    即  被  告  甲○○  女  三.
    指定辯護人  本院公設辯護人王金陵
右上訴人因偽造有價證券等案件，不服臺灣台中地方法院九十一年度訴字第九六七號
中華民國九十一年十一月十五日第一審判決（起訴案號：臺灣台中地方法院檢察署九
十年度偵字第三八三七號、九十一年度偵字第二六七七號），提起上訴，本院判決如
左：
      主  文
原判決撤銷。
乙○○教唆意圖供行使之用，而偽造有價證券，處有期徒刑年陸月。
甲○○意圖供行使之用，而偽造有價證券，處有期徒刑壹年拾月，緩刑肆年。
扣案之票號三六一０三三號、發票人丙○○、面額五十萬元、發票日八十八年八月十
三日、到期日八十八年九月一日之本票上關於「丙○○」共同發票部分、偽造「丙○○」名義之借據上「立據人」欄內偽造「丙○○」名義署押壹枚（含指印壹枚）、偽
造「丙○○」名義之和解書上「立據人」欄內偽造「丙○○」署押壹枚（含指印壹枚
），均沒收。
      事  實
一、乙○○基於以貸放款項獲取重利為業之犯意，自民國八十八年六月三十日起至八
    十八年十月四日止，利用其所有之0000000000號行動電話作為聯絡方
    式，以乘甲○○（原名林美玲）、林峰生亟需現金週轉之急迫情況，貸放款項與
    甲○○、林峰生，藉以獲取每新臺幣（下同）十萬元，每十天為一期，每期利息
    八千元之高額利息，其經營方式為：甲○○、林峰生於借款時，先行簽發與借款
    同額或二倍金額之個人本票及支票各一張，供為清償債務之擔保使用，並書立借
    據及和解書各一份，表明交付貸借款項之旨後，如利息預扣，即由乙○○將利息
    先行扣除後，依照甲○○、林峰生指定之帳戶匯入貸借款項，待支票屆期兌現乙○○即將前開本票、借據、和解書歸還之方式；如利息後扣，則由借款人直接簽
    發借款本金價加上利息金額之本票、支票、借據及和解書，依此經營地下錢莊之
業務，藉以獲取與原本顯不相當高達週年利息百分之二百九十二之重利，並資以
    維生。嗣有：(一)甲○○因投資股票失利，以致財務狀況不佳，陷於週轉不靈，亟
    需資金因應，乃先後於八十八年六月三十日、八十八年八月十四日、八十八年八
    月十九日、八十八年八月二十七日、八十八年八月三十一日，在臺中市○○街中
    菲行咖啡廳及臺中市○○路陽羨泡沫紅茶店等地，分別向乙○○借款一百萬元、
    十五萬元、十萬元、二十萬元、三十萬元，預扣利息後，實際取得七十萬元、十
    三萬八千元、九萬二千元、十八萬四千元、二十七萬六千元之款項；(二)林生因
    經濟狀況不佳，無力支應債務，亟需資金週轉，乃於八十八年八月十七日、八十
    八年九月一日、八十八年九月六日，在臺中市○○路挪威森林咖啡廳，先後向乙○○借款十萬元、二十萬元、十萬元，實際取得十萬元（該次利息未預先扣除而
    係加計在日後清償之數額內共計十一萬六千元）、十六萬八千元、八萬四千元之
    款項；(三)甲○○另徵得陳美之同意，借用陳美之名義，於八十八年九月三日
    ，向乙○○借款四十萬元，實際取得三十三萬六千元之款項，乙○○即藉此獲取
    高額之利息。嗣於八十八年十二月十五日，經臺中市警察局第二分局接獲檢舉，
    向臺灣臺中地方法院檢察署聲請搜索票，前往臺中縣烏日鄉○○路二０六之一號
    二樓乙○○之住處進行搜索結果，當場扣得乙○○所有之陳美名義之借據一份
    、和解書一份、本票一張、林美玲名義之支票一張、記載甲○○借款之便條紙一
    張。
二、甲○○另於八十八年八月十三日欲以個人名義再度向乙○○借款五十萬元應急，
    惟因甲○○前向乙○○貸借之款項尚未還清，且乙○○業已持有甲○○個人名義
    簽發之本票不在少數，乙○○為保自己之債權日後得以受償，明知甲○○之夫丙○○（嗣後已離婚）未在場，亦無授權甲○○以其名義簽發本票、借據及和解書
    ，為確保其債權，竟取出預備之本票、借據及和解書各一張，教唆原無犯罪意思
    之甲○○以丙○○名義簽發本票、借據及和解書，甲○○因需款孔急，亟需現金
    週轉，認為乙○○之建議可行，竟意圖為供行使之用，未經其夫丙○○之同意或
    授權，擅自在票號三六一０三三號本票上，填寫面額五十萬元、發票日八十八年
    八月十三日、到期日八十八年九月一日，並偽造「丙○○」之署押（含指印一枚
    ），據此偽造「丙○○」為共同發票人名義之本票一紙；同時在借據、和解書立
    據人處，偽造「丙○○」之署押各一枚（含指印各一枚），據此偽造「丙○○」
    之名義之借據及和解書各一紙，並將前開偽造「丙○○」名義之本票、借據、和
    解書各一紙，持交乙○○以供個人債務之擔保，足以生損害於丙○○及票據流通
    之正確性。嗣於八十八年十二月十五日，經臺中市警察局第二分局接獲檢舉，向
    臺灣臺中地方法院檢察署聲請搜索票，前往臺中縣烏日鄉○○路二０六之一號二
    樓乙○○之住處進行搜索結果，當場扣得偽造「丙○○」名義之前開本票一張、
    偽造「丙○○」名義之前開借據、和解書各一份。
三、案經臺中市警察局第二分局報告臺灣臺中地方法院檢察署檢察官偵查起訴。
    理  由
一、訊據上訴人即被告乙○○雖坦承有借款予被告甲○○及證人林生之事實，然矢
    口否認有何常業重利、教唆偽造有價證券、教唆行使偽造私文書之犯行，並辯稱
    ：伊係為幫助被告甲○○、林峰生才會借錢給他們應急，且僅收取以月息八角計
    算之利息，亦即每萬元每月利息二百四十元，而被告甲○○借款亦尚未清償，而
    陳美部分亦係被告甲○○所借，陳美並未向伊借款，林竹聰係伊之朋友，亦
    未向伊借款，伊本身有其他正當工作，並非恃放貸收息維生，另被告甲○○自己
    簽發丙○○之本票、借據、和解書來向伊借款，伊並未教唆被告甲○○偽造本票
    、借據及和解書云云；另訊據上訴人即被告甲○○雖坦承未經夫丙○○之同意或
    授權，擅自以丙○○名義，簽發前開本票一張，並書立前開借據一份、和解書一
    份等情，然矢口否認有何偽造有價證券、行使偽造私文書之犯行，辯稱：前開本
    票、借據、和解書，均係被告乙○○要求伊以丙○○之名義簽發，且丙○○之支
    票平日均要予伊簽發，伊認為亦可以簽發丙○○之本票云云。經查：
  (一)右揭被告甲○○、證人林生因需錢孔急而以高利向被告乙○○借款之事實，迭
    據被告甲○○於警訊、偵查及原審供述甚明（見偵查卷第二七至二八頁、第九六
    至九七頁、原審卷第一三九頁），另據證人林生於警訊、偵查及原審證述明確
    （見偵查卷第二九頁反面至第三一頁正面、第六二頁反面至第六三頁正面、原審
    卷第九六、九七頁），本院互核被告甲○○、證人林生所供借款利息之計算內
    容相符，且被告於八十八年十二月十五日為警持搜索票前往臺中縣烏日鄉○○路
    二０六之一號二樓住處進行搜索，當場扣得之前揭記載甲○○借款之便條紙上，
    明確載明「借款六十萬元，利息預扣四萬八千元」等文字，此有上開便條紙一張
    扣案可證，上開記載核與被告甲○○、證人林生所供利息係以每十萬元每十日
    以八千元計算等情相符，更足徵被告甲○○前揭供述及證人林生前揭證述應與
    事實相符而堪採信。被告乙○○辯稱並未收取重利云云，顯不足採信。
  (二)按刑法上所謂常業犯，係指反覆以同種類之行為目的之社會活動之職業性犯罪而
    言，亦即恃犯罪以維生，縱令兼操其他職業，仍無礙其為常業犯罪，非謂常業犯
    必須其他正當職業始克構成，最高法院八十二年度台上字第二０七一號著有判例
    。被告乙○○為圖獲取高額利息，反覆多次貸款與被告甲○○、林峰生之行為，
    業已該當於常業重利之構成要件，不論被告乙○○本身是否從事其他職業，並無
    礙於其常業犯之成立，則被告乙○○辯稱無以之為常業之意者，亦屬無據，尚難
    採信。此外復有被告甲○○簽發之本票七張、借據四份、和解書四份及被告甲○○以陳美名義簽發之本票一張、借據一份、和解書一份、證人林峰生簽發之本
    票三張、借據三份、和解書三份扣案可資佐證，故被告乙○○以貸放款項予急迫
    之人獲取重利為業之犯行，應堪認定。
  (三)另證人陳美玉於原審審證稱：「認識被告乙○○、甲○○，時間是在八十八年間
    ，總共借多少錢，我已忘了，沒有收利息，目前我尚欠被告乙○○九十八萬元，
    他們有收利息，以前所借款項，都已還清了，利息也不是很高，我是向乙○○借
    一百萬元，已經還了二萬元，他沒有收利息，借錢時，我有寫借據給他，總共借
    了幾次，我也忘了。扣案之五張本票、四張借據以及和解書所載之借款部分，我
    已還清了，這些資料是在借款時所寫並交給他，之前都是借款時，就預扣利息，
    利息的部分，我記不得了，本票、借據、和解書都是我簽寫的。」等語（見原審
    卷第九五頁），本院審之證人陳美玉既證稱被告乙○○並未收取重利甚或未收取
    利息，自無公訴人所稱之涉犯重利罪嫌之餘地；再者，證人林竹聰部分，雖有扣
    案之以林竹聰名義簽發之本票一張、和解書一份、國民身分證正本一份為證，惟
    證人林竹聰經原審依法傳訊並未到庭應訊，且除扣案之證人林竹聰身分證、協議
    書、本票外，並無其他積極證據足資認定被告乙○○趁被害人林竹聰有需錢孔急
    之際，曾貸放款項並收取重利之事實，故公訴事實認被告乙○○曾對證人陳美玉
    、林竹聰貸款並收取重利云云，顯難證明，應為被告有利之認定，附此敘明。
  (四)又查被告甲○○因向被告乙○○借款之金額過高，且前債未清，於右揭時地再度
    向被告乙○○借款時，被告乙○○明知當時仍為甲○○之夫丙○○未在場，亦無
    授權甲○○以其名義簽發本票、借據及和解書，為確保其債權，竟取出預備之本
    票、借據及和解書各一張，教唆原無犯罪意思之甲○○以丙○○名義簽發上開本
    票、借據及和解書等情，業經被告甲○○於偵查中、原審及本院供述甚明（見偵
    查卷第九七、九八頁、原審卷第三三頁、本院卷第三九頁），核與被害人丙○○
    於警訊、偵查及本院指訴之情節相符（見偵查卷第三二頁反面至第三三頁正面、
    五九至六○頁、本院卷第八四頁），且被告乙○○於偵查中亦坦承上開本票、借
    據、和解書均係被告甲○○所寫，當時被害人丙○○並未在場等語（見偵查卷第
    一○五頁背面），足見被告甲○○所供應屬實情。又被告乙○○貸放款項，均由
    其提供本票、借據、和解書交予借款人簽寫等情，亦經被告甲○○、證人林生
    供述如前，本院審之被告甲○○所偽造之上開「丙○○」名義本票與前揭被告甲○○、證人林生所簽發之本票，本票號碼有相連關係，顯係出於同一本本票而
    由被告乙○○所提供；另借據、和解書亦與被告甲○○、證人林生所簽寫之內
    容相同，亦顯係被告乙○○所提供簽寫，從而被告乙○○於原審及本院翻異前詞
    ，辯稱上開本票、借據、和解書係被告甲○○簽寫好才帶來借款，並非當場簽寫
    云云，顯屬卸責之詞不足採信。另證人陳美玉於本院雖證稱：伊不知道被告乙○○是否有當場叫甲○○簽發丙○○本票，伊知道因甲○○跟乙○○借款很多，所
    以乙○○不願借她，：：伊只知道甲○○曾以丙○○名義去向乙○○借款等語，
    依證人陳美玉上開證詞，並無法證明上開本票、借據、和解書係被告甲○○簽妥
    才帶去向被告乙○○借款，故證人上開證詞自不足作為有利於被告之認定，併此
    敘明。
  (五)末查本件被告乙○○雖曾教唆被告甲○○偽造丙○○本票、借據、和解書，然並
    未強迫被告甲○○為任何偽造有價證券或行使偽造私文書之行為，被告甲○○僅
    係基於個人之評估後，產生犯罪之決意，而為簽發本票、書立借據、和解書之行
    為，被告甲○○之行為本身，業已充足於偽造有價證券罪及行使偽造私文書罪之
    構成要件行為，且並無任何阻卻違法之事由存在，被告甲○○辯稱係被告乙○○
    要求其簽寫，其並無偽造故意云云，顯係卸責之詞不足採信。另被害人丙○○之
    支票平日均交由被告甲○○簽發等情，雖經被害人丙○○於本院陳述明確，然被
    害人丙○○縱使有授權被告甲○○簽發支票，亦不能據此推認被害人丙○○有授
    權被告甲○○簽發本票，且簽發本票之行為亦非夫妻日常生活事務而可互為代理
    之範圍，故被告甲○○所辯亦不足採信。此外復有上開偽造之「丙○○」本票、
    借據、和解書各一紙在卷可稽，從而本件事證已臻明確，被告乙○○、甲○○上
    開犯行均堪認定。
二、按教唆他人犯罪者，為教唆犯；教唆犯，依其所教唆之罪處罰之，刑法第二十九
    條第一項、第二項分別定有明文。核被告乙○○所為，係犯刑法第三百四十五條
    之常業重利罪、刑法第二十九條、第二百零一條第一項、第二百十六條、第二百
    十條之教唆偽造有價證券罪及教唆行使偽造私文書罪。核被告甲○○所為，係犯
    刑法第二百零一條第一項（公訴理由誤載為第一百零一條第一項應予更正）之偽
    造有價證券罪、第二百十六條、第二百十條之行使偽造私文書罪。被告乙○○教
    唆被告甲○○偽造「丙○○」署押（含指印）為教唆偽造有價證券之階段行為，
    而教唆行使偽造有價證券之低度行為復為教唆偽造本票之高度行為所吸收；另被
    告乙○○教唆被告甲○○偽造「丙○○」名義之署押（含指印）為教唆偽造借據
    、和解書等私文書之階段行為，而教唆偽造私文書之低度行為，復為教唆行使偽
    造私文書之高度行為所吸收，均不另論處。被告甲○○偽造「丙○○」署押（含
    指印）為偽造有價證券之階段行為；行使偽造有價證券之低度行為復為偽造本票
    之高度行為所吸收；另被告甲○○偽造「丙○○」署押（含指印）為偽造借據、
    和解書等私文書之階段行為，而偽造私文書之低度行為，復為行使偽造私文書之
    高度行為所吸收，均不另論罪。又被告甲○○為達借款之目的，同時偽造被害人
    丙○○之「借據」及「和解書」二件同類借款憑證之私文書，所侵害者均係被害
    人丙○○之法益，故應認被告甲○○於同時同地上開偽造私文書之行為，侵害同
    一之法益，各行為之獨立性極為薄弱，依一般社會健全觀念，在時間差距上，難
    以強行分開，在刑法評價上，以視為數個舉動之接續施行，合為包括之一行為予
    以評價，較為合理，是以，被告甲○○偽造借據、和解書之行為，屬於接續犯，
    而為包括之一罪關係（參照最高法院八十六年度台上字第三二九五號判例）。又
    被告乙○○所犯常業重利罪、教唆偽造有價證券罪與教唆行使偽造私文書罪間，
    有方法、結果之牽連關係，為牽連犯之裁判上一罪，應依刑法第五十五條之規定
    ，從一重之教唆偽造有價證券罪論處。再者，被告甲○○所犯偽造有價證券罪與
    行使偽造私文書罪二者間，有方法、結果之牽連關係，為牽連犯之裁判上一罪，
    應依刑法第五十五條之規定，從一重之偽造有價證券罪論處。又偽造有價證券罪
    為最輕本刑三年以上有期徒刑之罪，且被告甲○○係因急需用錢，為取得借款並
    在貸與人要求下，無可奈何始偽造其夫名義之本票、借據及和解書，以順利取得
    借款，其失慮致罹重典，顯有情輕法重之情形，其犯罪之情狀在客觀上非無可憫
    恕之處，本院認如處法定最低度之刑期，猶嫌過重，爰依刑法第五十九條之規定
    酌減其刑。
三、原審判決固非無見，惟：(1)原審判決事實將被告甲○○、證人林生借款金額誤
    載於渠等所簽發本票之金額，與渠二人之供述內容不符，尚有未洽；(2)被告乙○○所犯常業重利、教唆偽造有價證券罪與教唆行使偽造私文書罪間，有方法結果
    之牽連關係，原審誤認被告乙○○所犯教唆偽造有價證券罪與教唆行使偽造私文
    書罪二者間，有方法結果之牽連關係，論罪顯有未洽。(3)被告甲○○所偽造之丙○○為共同發票人本票，原審將被告甲○○發票部分，併予沒收，尚有未洽。被
    告二人上訴仍執前詞否認犯罪，雖無理由，然原審判決既有上開可議之處，自應
    由本院撤銷改判。爰審酌被告乙○○從事放高利貸，營謀生計，對於身陷經濟急
    迫之人，再收取高額重利，無異雪上加霜，惡意剝削，其行已屬可議，而被告乙○○為保個人債權，竟思以教唆被告甲○○冒用其夫「丙○○」名義偽造本票、
    借據、和解書，圖謀以此鞏固個人債權持之向被害人丙○○逼債求償，致使被告
    甲○○因而涉犯偽造有價證券及行使偽造私文書之罪刑，更無可憫恕，至於被告
    甲○○為圖解困，竟不知正確判斷，即貿然以冒用其夫之名義，為偽造有價證券
    、行使偽造私文書之行為，致生損害於其前夫之名譽、信用，破壞票據流通之正
    確性，其行亦值非議，另審酌被告乙○○犯罪後，猶飾詞狡辯，未見悔意及被告
    甲○○犯後雖有辯解，然已知悔悟等一切情狀，分別量處如主文所示之刑。末查
    ，又被告甲○○前未曾受有期徒刑以上刑之宣告，此有台灣高等法院被告全國前
    案紀錄表一份在卷可稽，因一時失慮，偶罹刑典，事後已坦承大部分犯行，深具
    悔意，被害人丙○○已表示原諒被告甲○○，且被告甲○○尚有腦性麻痺之幼子
    亟待照護等情，亦經被害人丙○○於本院當庭陳述甚詳，本院審酌上情，認被告
    甲○○經此刑之宣告後，應知警惕而無再犯之虞，本院因認暫不執行其刑為當，
    予以宣告緩刑四年，用啟自新。
四、扣案之票號三六一０三三號、發票人丙○○、面額五十萬元、發票日八十八年八
    月十三日、到期日八十八年九月一日之本票一張（附於偵查卷第四五頁），有關
    被害人丙○○共同發票部分，係屬被告甲○○偽造之有價證券，不問屬於被告乙○○、甲○○與否，應依刑法第二百零五條之規定諭知沒收；又扣案之偽造「丙○○」名義之借據上「立據人」欄內偽造「丙○○」名義之署押一枚（含指印一
    枚），及偽造「丙○○」名義之和解書上「立據人」欄內偽造「丙○○」名義之
    署押一枚（含指印一枚），係屬被告甲○○偽造之署押，不問屬於被告甲○○、
    乙○○與否，爰依刑法第二百十九條之規定，亦併予諭知沒收。至於前開偽造「
    丙○○」名義之借據、和解書，業經被告甲○○提出行使，交付予被告乙○○作
    為債權之證明與擔保，已非被告甲○○所有，更非被告乙○○作為常業重利所用
    之物，尚難併予諭知沒收；另扣案之陳美名義之借據一份、和解書一份、本票
    一張、林美玲名義之支票一張，係屬被告乙○○借款債權之證明及擔保，並非專
    供常業重利所用之物，亦無從諭知沒收；另扣案之林竹聰名義之和解書一份、本
    票一張、國民身分證正本一份、陳美玉名義之支票二張、本票五張、借據四份、
    和解書四份、記載甲○○借款之便條紙一張均予本案無關，附此敘明。
五、據上論斷，應依刑事訴訟法第三百六十九條第一項前段，第三百六十四條，第二
    百九十九條第一項前段、刑法第二十九條第一項、第二百零一條第一項、第二百
    十六條、第二百十條、第三百四十五條、第五十五條、第二百零五條、第二百十
    九條、第五十九條、第七十四條第一款、罰金罰鍰提高標準條例第一條前段，判
    決如主文。
本案經檢察官丁○○到庭執行職務。
中      華      民      國      九十二   年       三      月     五     日
                                  臺灣高等法院臺中分院刑事第八庭
                                        審判長法  官  羅  得  村
                                            法  官  黃  文  進
                      法  官  陳  毓  秀
右正本證明與原本無異。
如不服本判決應於收受送達後十日內向本院提出上訴書狀，其未敘述上訴之理由者並
得於提起上訴後十日內向本院補提理由書（均須按他造當事人之人數附繕本）。
                                            書記官  吳  宗  玲
中      華      民      國      九十二   年       三      月     五     日
附錄論罪科刑法條：
刑法第二百零一條：
意圖供行使之用，而偽造、變造公債票、公司股票或其他有價證券者，處三年以上十
年以下有期徒刑，得併科三千元以下罰金。
                                                                        Ｉ


司法院資訊處製作；財團法人民間司法改革基金會備份。
